【裁判字號】    94,訴,2221
【裁判日期】    950322
【裁判案由】    違反森林法
【裁判全文】
臺灣高雄地方法院刑事判決              94年度訴字第2221號
公  訴  人  臺灣高雄地方法院檢察署檢察官
被      告  甲○○
選任辯護人  吳賢明律師
            王進勝律師
            黃馨儀律師
上列被告因違反森林法案件，經檢察官提起公訴（93年度偵字第
19815 號），本院判決如下：
    主  文
甲○○於他人保安林內，擅自占用，處有期徒刑拾月。如附件高
雄縣路竹地政事務所土地複丈成果圖所示虛線部分之工作物道路
（面積壹壹捌捌平方公尺）沒收。
    事  實
一、甲○○明知行政院農業委員會林務局旗山事業區（下稱旗山
    事業區）所轄第108 林班地，前於民國37年4 月15日業已編
    入為保安林，非經主管機關核准或同意，不得墾殖或占用，
    竟於93年7 月28日以一天新台幣8,000 元之工資，僱用不知
    情之丙○○（另行不起訴處分），在上開林地內駕駛挖土機
    墾掘積土，擅自占用以開闢道路。嗣於同日17時許，丙○○
    已駕駛挖土機墾掘完整條道路（面積達1188平方公尺）之積
    土時，在上址為行政院農業委員會林務局屏東林區管理處旗
    山工作站（下稱旗山工作站）巡視員丁○○發覺而報警處理
    。
二、案經行政院農業委員會林務局屏東林區管理處（下稱屏東林
    區管理處）訴由高雄縣政府警察局湖內分局報請臺灣高雄地
    方法院檢察署檢察官偵查起訴。
    理  由
壹、關於證據能力部分：
一、按被告以外之人於審判外之言詞或書面陳述，除法律有規定
    者外，不得作為證據，刑事訴訟法第159 條第1 項定有明文
    。被告以外之人於審判外之陳述，雖不符同法第159 條之1
    至159 條之4 之規定，而經當事人於審判程序同意作為證據
    ，法院審酌該言詞陳述或書面陳述作成時之情況，認為適當
    者，亦得為證據；當事人、代理人或辯護人於法院調查證據
    時，知有第159 條第1 項不得為證據之情形，而未於言詞辯
    論終結前聲明異議者，視為有前項之同意，同法第159 條之
    5 項亦有明文。
二、查屏東林區管理處94年2 月1 日旗業字第0946310320函示旗
    山事業區108 林班國有林地於37年4 月15日公告編入保安林
    編號為2201號保安林部分，屬被告以外之人於審判外之書面
    陳述，原無證據能力，惟據被告甲○○及其辯護人於準備程
    序中為不爭執之表示，且於審判程序中經審判長提示並告以
    要旨後，被告、辯護人及檢察官均表示對前開書面陳述並無
    意見，本院審酌上開證據係由林業管理機關所製作，內容未
    敘及本件案發經過等事實，具有相當之中立性，是其作成過
    程並無不適當之情形，認以之作為本案之證據應為適當，依
    上開說明，應視為有前項之同意而有證據能力。
三、再卷附高雄縣路竹地政事務所製作之土地複丈成果圖（偵卷
    第22-24 頁），係由檢察官囑託地政機關，就被告本件挖掘
    道路之面積及相關位置實施測量後所製作，合於刑事訴訟法
    第208 條檢察官得囑託其他相當之機關為鑑定之規定，上開
    複丈成果圖為鑑定機關所製作之書面報告，依同法第206 條
    規定，得為證據（為同法第159 條第1 項所指例外規定）。
貳、實體部分
一、訊據被告僅坦承僱用案外人丙○○以挖土機清理道路上及水
    溝之積土，惟否認有於保安林地挖掘道路之犯行，辯稱：該
    處原本就有路，因為土石崩落，才會請人清理等語。被告辯
    護人則辯稱：森林法處罰擅自墾殖或占用行為，被告係整修
    道路後供鄰近之人使用，並無占用土地；又墾殖，不論開墾
    或種植，均需以種植為目的，被告係以便利通行之目的清理
    道路，非以種植為目的，亦無墾殖可言等語。經查：
  (一)本件被告所開闢道路地點為旗山事業區108 林班國有林地，
    經台灣省政府於37年4 月15日公告編入保安林編號為2201號
    保安林，有屏東林區管理處94年2 月1 日旗業字第09463103
    20函附卷可稽。被告開闢道路之面積達1188平方公尺，亦有
    高雄縣路竹地政事務所94年2 月2 日路地所二字第09400008
    96號函附之土地複丈成果圖可憑。又開闢地點地表裸露，留
    有明顯挖土機挖掘之痕跡，被告及所僱用之丙○○在上開林
    地內駕駛挖土機挖掘積土情形，亦經旗山工作站巡視人員丁
    ○○拍照存證，有照片6 幀在卷可佐。準此，被告確有挖掘
    積土開闢道路行為，應無疑義。
  (二)被告雖辯稱該處原本就有路，祇是請人清理路上積土及水溝
    云云，惟據證人旗山工作站技術士丁○○，即巡視該處發覺
    上情之人到庭證稱：從影像檔、航照圖發現原先有一條小路
    ，上面是草，算起來差不多7 米左右，經被告整修後去現場
    測量，路已經拓寬至10米，草已被挖土機推平等語。復經屏
    東林區管理處派員巡視現場後，以94年9 月27日旗業字第09
    46 313799 號函送93年8 月26日（案發後一月，編號A1、B1
    、C1）、94年9 月16日（案發後一年，編號A2、B2、C2 、D
    ）照片至院（詳本院卷第30-33 頁），經本院比對後，足認
    「案發後一年，被告開挖道路之處，所指稱之道路顯為山壁
    旁路徑，地面狀態為泥土、石塊及雜草蔓生，路面高低不平
    ，寬窄不一，山壁呈現自然落石，雖可供人行走，惟顯難供
    自用小客車行駛，與被告開挖一月後，地面平整，部分路面
    長有矮草，山壁整齊，自用小客車顯可通行之情形差異甚大
    」。證人乙○○亦證稱該處沒有水溝，是有一條路，因人口
    愈來愈少很少人在出入等語。從而被告所稱原來有路，應係
    指如編號A2、B2、C2、D 照片所示之情形，並非一般概念上
    所謂可供人車行駛之道路，而依編號A1、B1、C1照片觀之，
    實難認被告僅係清理路面積土及水溝，被告上述所辯委不足
    採。
  (三)被告又稱：伊不知該處係國有保安林云云。然查，被告所開
    闢道路地點為旗山事業區108 林班國有林地，經台灣省政府
    於37年4 月15日公告編入保安林編號為2201號保安林，業經
    敘明如上，被告為高雄縣田寮鄉田寮村村長，復據其自承自
    83年即擔任迄今，本件是其自己出資，鄉公所有規定如果路
    因災害崩塌，可以搶修等語，則該林地非私人所有之土地，
    應為一般人所知，尤以被告為該處村長，亦知鄉公所搶修規
    定，當無不知其屬公有土地之理；再該處地處山區，有特別
    保育之必要，亦為常人所得想見之事。被告擔任村長職務，
    所挖掘整地之處復為山區林地，竟辯稱不知為國有之保安林
    ，所辯顯屬卸責之詞，自不足採。
  (四)按森林法第51條第1 項規定之「墾殖」，係指開墾與種植而
    言，且均以供農業使用為目的；開闢道路因非以種植為目的
    ，難認係開墾，而凡於地上、地下施工，使成為具有特定用
    途之設備，即可稱為工作物，應成立擅自設置工作物罪（台
    灣高等法院暨所屬法院71年度法律座談會刑事類第61號提案
    參照）。又森林法前於87年5 月27日修正公布，於同年月29
    日實施，該法第51條第1 項之罪，其構成要件由「於他人森
    林內，擅自墾殖或設置工作物」，修正為「於他人森林或林
    地內，擅自墾殖或占用」，該條項擅自設置工作物要件雖修
    正為擅自占用要件，惟占用要件之範圍應較原有之設置工作
    物為大，從而，於他人森林或林地內，擅自設置工作物，應
    為該條項所規範，即屬明確。再按「上訴人在上開林班固有
    採收竹筍之權，但不得擅自拓寬道路，砍去林木及麻木，竟
    為便利搬運竹筍，擅自在國有保安林地內施工拓寬道路，自
    應成立於他人保安林內擅自設置工作物罪」、「將森林土地
    整平，開闢道路，無論有無舖置柏油、水泥、石子或其他設
    備，俱屬森林法上所稱之『設置工作物』行為」、「又擅自
    在他人森林內開闢道路，應論以森林法地51條第1 項於他人
    森林內擅自設置工作物罪，所開闢之道路應依同條第4 項之
    規定沒收」，迭據最高法院著有75年度台上字第6462號、78
    年度台上字第3897號、79年度台上字第1599號判決可資參照
    。參照上開說明，被告縱係拓寬原有之路徑，仍屬於他人森
    林內擅自占用行為無疑。
  (五)辯護人雖稱：被告係整修道路後供鄰近之人使用，並無占用
    土地等語。惟按「在他人林地內擅自墾植或設置工作物，其
    犯罪之性質當含有竊佔罪質，且森林法第49條第2 項（舊法
    ）為刑法第320 條第2 項之特別規定，依特別法優於普通法
    之法律競合關係，應依森林法第49條第2 項論處」，最高法
    院74年台上字第6349號判決可資參照；再參以森林法制定宗
    旨在保育森林資源，發揮森林公益及經濟效益，非在保護私
    人財產法益，故其非就行為人是否自侵害行為獲取不法利益
    為譴責，顯非以行為人係出於為自己或第三人不法利益之意
    圖為必要要件。是被告縱係為鄰近村民通行之便利而整修道
    路，仍難解免其罪責。
  (六)綜上所述，本件事證明確，被告犯行足堪認定。
二、核被告所為，係違反森林法第51條第3 項、第1 項之於保安
    林，擅自占用罪。其僱用不知情之丙○○駕駛挖土機墾掘積
    土，開闢道路之犯行，為間接正犯。爰審酌被告為便利其通
    行之便利，竟貪圖一己私利，僱用他人開挖道路，及森林法
    禁止於他人森林或林地內設置工作物之目的，在於保育森林
    資源、確保水源涵養及水土保持，被告未經許可擅自開掘道
    路，破壞水土保持與生態甚劇及犯後否認犯行，態度非佳等
    一切情狀，量處如主文所示之刑。被告所設置如附件高雄縣
    路竹地政事務所土地複丈成果圖所示虛線部分之工作物道路
    （面積1188平方公尺），應依森林法第51條第6 項為沒收之
    諭知。
據上論斷，應依刑事訴訟法第299 條第1 項前段，森林法第51條
第3 項、第1 項、第6 項，刑法第11條，判決如主文。
中    華    民    國    95    年    3     月    22    日
                    刑事第六庭  審判長法  官  黃建榮
                                      法  官  楊佩蓉
                                      法  官  李  蓓
以上正本證明與原本無異。
如不服本判決，應於收受送達後10日內向本院提出上訴書狀（應
附繕本）。
中    華    民    國    95    年    3     月    22    日
                                      書記官  何慧娟
附錄本判決論罪科刑法條：
森林法第51條於他人森林或林地內，擅自墾殖或占用者，處6 月
以上5 年以下有期徒刑，得併科新台幣60萬元以下罰金。
前項情形致釀成災害者，加重其刑至二分之一；因而致人於死者
，處5 年以上12年以下有期徒刑，得併科新台幣1 百萬元以下罰
金，致重傷者，處3 年以上10年以下有期徒刑，得併科新台幣80
萬元以下罰金。
第1 項之罪於保安林犯之者，得加重其刑至二分之一。
因過失犯第1 項之罪致釀成災害者，處1 年以下有期徒刑，得併
科新台幣六十萬元以下罰金。
第 1 項未遂犯罰之。
犯本條之罪者，其墾殖物、工作物、施工材料及所使用之機具沒
收之。


司法院資訊處製作；財團法人民間司法改革基金會備份。
